【裁判字號】    89,判,2656
【裁判日期】    890831
【裁判案由】    營利事業所得稅
【裁判全文】
最  高  行  政  法  院  判  決                  八十九年度判字第二六五六號
    原      告  聚和國際股份有限公司
    代  表  人  甲○○
    被      告  財政部台灣省南區國稅局
    代  表  人  許虞哲
右當事人間因營利事業所得稅事件，原告不服行政院中華民國八十七年八月十九日台
八十七訴字第四○九六九號再訴願決定，提起行政訴訟。本院判決如左︰
    主  文
原告之訴駁回。
訴訟費用由原告負擔。
    事  實
緣之前身台灣聚和化學工業股份有限公司（下稱台灣聚合公司）民國（以下同）八十
三年度營利事業所得稅結算申報，列報研究與發展支出新台幣（下同）五九、七七二
、三一八元，可抵減稅額一○、九二二、四七九元。被告機關初查，以其所設研究發
展處，僅檢測技術組、應用投術組、有機合成組、高分子技術組、界面科學組等五個
小組實際從事研究發展工作，至品管組及實驗工廠等二部門之工作人員均非屬專業研
發人員，乃否准該二部門薪資支出一四、二四二、○八九元計算投資抵減稅額。該公
司不服，申經復查，其間申准變更名稱。被告復查結果，未准變更。原告不服，循序
提起一再訴願，遞遭決定駁回，遂提起行政訴訟。茲摘兩造訴辯意旨如次：
原告起訴意旨略謂：一、按「股份有限公司研究發展人才培訓及建立國際品牌形象支
出適用投資抵減辦法」第二條第一項規定「本辦法所稱研究與發展之支出，包括公司
為研究新產品、改進生產技術、改進提供勞務技術及改善製程所支出之左列費用：(一)
研究發展單位專業研究人員之薪資。(二)生產單位改進生產技術或提供勞務技術之費用
。(三)供研究發展單位研究用消耗性器材、原材料及樣品之費用。(四)專供研究發展單位
研究用．．．」。二、查原告係生產特用化學品行業，基於化學品之特性變化，對產
品製造過程之耗用時間、容量、溫度、生產程序、等量之化學反應，均會造成研究成
果之品質變化，甚至有些產品之研發成功是歸功於品管組提供了穩定品質之配方及製
程管制及其檢測方法，實驗工廠亦開發了新的製程或量產技術，是以設置品管組與實
驗工廠確有其必要性，因此品管組設置目的在研發配方之穩定品質，提供實驗室各小
組使用，以實驗室所開發出新產品或配方，作為建立放大數量的反應記錄及建立產品
量產的操作標準規範。實驗工廠設置目的乃係測試實驗室之樣品於放大量後之化學反
應，以建立最穩定之化學組合配方與生產程序，避免嚴重損失。是原告設置之研究發
展處即是專屬之研究發展單位，依其組織功能作專業分工分組；實驗組五個小組係專
案開發研究新產品配方及研製出小量（約數十至數百公克）之新產品樣品，品管組係
對專案研究之配方及樣品之各種特性加以檢驗測試並試圖建立一套品管方法。此功能
實不宜以「檢驗」一詞稱之，蓋「檢驗」為其工作「方式」而非工作「目的」。而實
驗工廠功能係將樣品量加以放大至原來的數十倍至百倍，實驗樣品量僅約200至500公
克，從不斷的實驗試產過程中，建立可以大量生產之條件，為製程之開發試產成功，
再交由生產部門以放大數十倍至百倍之數量試產。其由實驗室之實驗器具非生產設備
，蓋實驗室所合成小量樣品之方法，並無法由小型工廠如法泡製。凡針對此一新產品
設備之設計或選用以至於所有生產程序必須由小型工廠另行開發，一般而言，新產品
之樣品由實驗室產生後，至正式大量生產，需經過兩階段之放大量測試，而其各階段
（實驗室、實驗工廠、生產線）之生產條件及技術更是截然不同，非經實驗室五小組
、品管組、實驗工廠分工不斷重覆試驗，無法將開發新產品納入量產。因此，品管組
及實驗工廠是依上述每項專案研究計畫分工分組而設，均為全職從事研究發展工作之
單位，亦是完成研發工作與展現具體研發成果之最重要關鍵，換言之，品管組與實驗
工廠之功能乃為特用化學產品之研發工作過程中成功與否相當重要且必要之環節，每
一項研究計畫均係事先經各小組參與討論規畫，作成行動網要，分組執行的，並非只
有實驗室的五個小組自行開發即可完成產品，在此過程中，品管組及實驗工廠就提供
其專業性的研究報告，解決實驗室各種無法確定的因素，被告機關以為品管組僅係對
研發結果進行測試，而實驗工廠則係經品管組完成測試結果，再送實驗工廠試作，因
而推定其工作性質與專業研究人員之定義不合，惟品管組及實驗工廠之工作人員不僅
須具備化學反應、熱力學、動力學之知識及經驗外，必須要對操作機器設備技術有相
當的純熟，方能勝任，並非一般操作人員即可取代者，此有原告公司當年度上開單位
之部分完整研究資料及工研院化工所林進聰博士之製程放大專刊：「製程設計的理念
與考量」（重點摘錄）及實驗工廠（Pilot Plant)、品管組對其工作任務及特性之說
明可稽。三、本公司每年新投入研發之產品案約七件以上，如開發時程超過一年，則
研發部門累積之未結案件可能達十數件，工作繁重，其品管組及小型工廠倘不以（八
十三年）現有人員編制，實無法勝任。綜上所陳，被告原處分實有違誤；一再訴願決
定遞予維持，亦有未合。請判決撤銷再訴願決定、訴願決定及原處分並准為言詞辯論
等語。
被告答辯意旨略謂：一、按「本辦法所稱研究發展之支出，包括公司為研究新產品，
改進生產技術、改進提供勞務技術及改善製程所支出之左列費用：一、研究發展單位
專業研究人員之薪資．．．」「公司投資於第二條所稱研究與發展支出，在同一課稅
年度內支出總金額達新台幣三百萬元者或達營業收入淨額百分之二以上者，得按百分
之十五抵減當年度應納營利事業所得稅額；．．．」分別為行為時股份有限公司研究
與發展人才培訓及建立國際品牌形象支出適用投資抵減辦法第二條及第五條所規定。
查原告八十三年度申報投資可抵減稅額共計一○、九二二、四七九元，其中研究與發
展支出申報五九、七七二、三一八元（包括研究發展單位專業研究人員薪資三○、六
四二、五五七元，生產單位改進生產技術或提供勞務技術之費用六六七、七七七元，
供研究發展單位研究用消耗性器材、原材料及樣品之費用一一、三八八、六八一元暨
專供研究發展單位研究用儀器設備或工具性及專業性應用軟體之購置成本一七、○七
三、三○三元等四項目），系爭研究發展單位專業研究人員薪資部分，原核定參照上
（八十二）年度八十四年十二月十二日實地勘查結果，以原告只有檢測技術組等五個
小組實際從事研究發展，而品管組（對研發結果進行測試）及實驗工廠（完成測試後
送實驗工廠試作）二單位工作人員，均非屬專業研究發展人員，其列報薪資計一四、
二四二、○八九元全數否准抵減，認定專業研究人員薪資一三、四○九、四七二元。
並核定本期研究與發展支出可抵減金額共計三六、四六三、八一二元，可抵減稅額為
六、二六○、七七八元。綜上，原核定否准認列，尚無不合。二、首揭投資抵減辦法
所稱「專業研究人員」係指配置該事業研究發展部門，專門從事研究發展工作之人員
，而系爭品管組（除主任、專員、班長各一人尚包括品管技術員十三人，品保工程師
二人）及實驗工廠（除主任、股長、研發助理、製程工程師、專員、班長各一人外，
尚包括助理工程師、副班長各二人暨技術員十一人）二單位之工作人員，原核定參照
上（八十二）年度實地勘查情形，以品管組係對研發結果進行測試而實驗工廠則係完
成測試後送廠試作，其工作性質均與上開「專業研究人員」之定義不符合，且迄復查
亦無法提示系爭單工作人員相關研究計劃及紀錄或報告，是原核定暨復查決定否准認
列系爭薪資一四、二四二、○八九元，尚無違誤，原告所稱核無足採。綜上論述，原
告所訴核不足採，請依法判決駁回等語。
    理  由
一、按為促進產業升級需要，公司得在投資於研究與發展、人才培訓及建立國際品牌
形象之支出金額百分之五至百分之二十限度內，抵減當年度應納營利事業所得稅額，
當年度不足抵減時，得在以後四年度內抵減之，為行為時促進產業升級條例第六條第
一項第三款所規定。又行為時股份有限公司研究與發展人才培訓及建立國際品牌形象
支出適用投資抵減辦法（以下簡稱投資抵減辦法）第二條規定：「本辦法所稱研究與
發展之支出，包括公司為研究新產品、改進生產技術、改進提供勞務技術及改善製程
所支出之左列費用：一、研究發展單位專業研究人員之薪資。二、生產單位改進生產
技術或提供勞務技術之費用。三、供研究發展單位研究用消耗性器材、原材料及樣品
之費用。四、專供研究發展單位研究用儀器設備或工具性及專業性應用軟體之購置成
本。五、專供研究發展單位用建築物之折舊費用或租金。六、專為研究發展購置之專
利權、專用技術及著作權之當年度攤折費用。但按產品生產或銷售數量、金額支付一
定比例之價款或定期支付一定金額之價款不包括在內。七、委託國內大專院校或研究
機構研究或聘請大專院校教授或研究機構研究人員之費用。八、其他經中央目的事業
主管機關及財政部專案認定屬研究與發展之支出。」二、原告八十三年度申報投資可
抵減稅額共計一○、九二二、四七九元，其中研究與發展支出申報五九、七七二、三
一八元（包括研究發展單位專業研究人員薪資三○、六四二、五五七元，生產單位改
進生產技術或提供勞務技術之費用六六七、七七七元，供研究發展單位研究用消耗性
器材、原材料及樣品之費用一一、三八八、六八一元暨專供研究發展單位研究用儀器
設備或工具性及專業性應用軟體之購置成本一七、○七三、三○三元等四項目），系
爭研究發展單位專業研究人員薪資部分，被告以原告只有檢測技術組等五個小組實際
從事研究發展，而品管組（對研發結果進行測試）及實驗工廠（完成測試後送實驗工
廠試作）二單位工作人員，均非屬專業研究發展人員，其列報薪資計一四、二四二、
○八九元全數否准抵減，認定專業研究人員薪資一三、四○九、四七二元，並核定本
期研究與發展支出可抵減金額共計三六、四六三、八一二元，可抵減稅額為六、二六
○、七七八元，與首揭規定尚無不合。三、原告起訴旨詳如事實欄所載，要點略稱其
研究發展處係專屬之研究發展單位，並依組織功能作專業分工分組，系爭品管組及實
驗工廠即依上述分工分組而設，均為全職從事研發工作，而品管組之工作是分析評估
研發五小組研究開發之新產品或改進產品及新製程能否進入實驗工廠階段及實驗工廠
研究製程技術實驗結果是否可移轉量產，有別於生產部門之品管測試工作；實驗工廠
則係決定開發研究階段之成果是否可移轉至生產部門量產之關鍵單位，其使用之儀器
設備僅能供實驗及研究製程工作使用，所在區域亦與一般工廠生產區域有明顯區隔，
認為原核定認列研究發展使用之儀器設備計一五、七七四、九○八元，其中亦包含實
驗工廠之設備，惟又全數否准實驗工廠研究人員之薪資，有矛盾之處，並提示研發成
果等相關資料．．．等語。四、經查：(一)行為時投資抵減辦法第二條所稱「專業研究
人員」係指配置該事業研究發展部門，專門從事研究發展工作之人員而言，本件系爭
品管組（除主任、專員、班長各一人尚包括品管技術員十三人，品保工程師二人）及
實驗工廠（除主任、股長、研發助理、製程工程師、專員、班長各一人外，尚包括助
理工程師、副班長各二人暨技術員十一人）二單位之工作人員，被告參照上（八十二
）年度實地勘查情形，以品管組係對研發結果進行測試而實驗工廠則係完成測試後送
廠試作，其工作性質均與，上開「專業研究人員」之定義不符合。(二)依原告所提示該
公司研究發展處組織表，除設有應用投術組、有機合成組、高分子技術組、界面科學
組、檢測技術組等五個研究發展小組，配置有三十人外，另設有品管組及實驗工廠，
配置有三十九人，而專業研究人員均配置於研究發展小組，品管組及實驗工廠無一專
業研究員。(三)原告所提示品管組及實驗工廠研究報告，據被告答辯稱係原告品管組對
其產品貯存安定性、成本降低及功能性等項目檢驗，及其實驗工廠對產品開發、試作
及操作之紀錄，其工作內容係對專業研究人員研究成果加以檢測、複製，其既以非以
研究員擔任，尚難認為專業研究人員，故原告所稱系爭品管組及實驗工廠均為全職從
事研究工作，品管組係針對新產品之開發及現有產品之改良進行分析評估，有別於生
產部門之品管測試工作，而實驗工廠則決定研究開發階段之成果可否移轉至生產部門
量產，係專業研究人員之詞，與事實不符，尚不足採信。(四)因事實已明，原告請求言
詞辯論，本院認無必要。五、綜上所述，被告否准該二部門薪資支出一四、二四二、
○八九元，於法尚無不合，訴願決定及再訴願決定遞予維持原處分及復查決定，並無
違誤，原告起訴意旨經查無理由，應予駁回。
據上論結，本件原告之訴為無理由，爰依行政訴訟法施行法第二條、行政訴訟法第九
十八條第三項前段，判決如主文。
中    華    民    國     八十九      年      八      月      三十一     日
                     最 高 行 政 法 院 第 二 庭
                                審 判 長 法  官      陳  石  獅
                                         法  官      徐  樹  海
                                         法  官      彭  鳳  至
                                         法  官      高  啟  燦
                                         法  官      黃  合  文
右  正  本  證  明  與  原  本  無  異
                                         法院書記官  蘇  金  全
中    華    民    國     八十九      年      九      月       四        日


司法院資訊處製作；財團法人民間司法改革基金會備份。
